臺灣新竹地方法院民事判決　九十二年度簡上字第一一五號
　　上　訴　人　丙○○
　　被　上訴人　甲○○
右當事人間請求損害賠償等事件，上訴人對於中華民國九十二年十月二十四日本院竹
北簡易庭九十二年度竹簡字第二六四號第一審判決提起上訴，本院於九十三年六月十
六日言詞辯論終結，判決如左：
    主    文
上訴駁回。
第二審訴訟費用由上訴人負擔。
    事    實
甲、上訴人方面：
壹、聲明：
一原判決廢棄。
二被上訴人應將新竹縣新埔鎮○○段照鏡小段第四０一地號土地（下簡稱系爭土地）
  上應有部分九十分之一之所有權塗銷。
三被上訴人應將附圖所示虛線部分附於門牌號碼新竹縣新埔鎮照門里八鄰一七號建物
  （以下簡稱上訴人房屋）上之遮雨棚及鋼樑拆除。
四被上訴人應給付上訴人新台幣（下同）三十萬元及自起訴狀繕本送達之翌日起至清
  償日止，按年息百分之五計算之利息。
貳、陳述：除與原判決記載相同者，茲引用之外，補稱：
一共有土地依據土地法第三十四條之一第一項規定，應有部分之轉讓須經共有人過半
  數同意，被上訴人既承認未知會其他共有人，則上訴人自得依法聲請塗銷被上訴人
  系爭土地上應有部分九十分之一之土地所有權登記。
二所謂共同壁係兩造共同建造，上訴人與被上訴人房屋所相鄰之牆壁並非共同壁，而
  係由上訴人所出資建造，被上訴人既自認其所有之新竹縣新埔鎮照門里八鄰二０之
  四房屋（下簡稱被上訴人房屋）係由訴外人盧桂鑑依附使用該牆壁樑柱而建造，則
  系爭牆壁樑柱確屬上訴人獨造至明。從而，被上訴人自無權使用系爭牆壁，應將附
  圖所示虛線部分之遮雨棚及鋼樑拆除。
三被上訴人於九十一年十一月十七日在靠近上訴人房屋旁鑿井，因鑿井之重擊致使房
  屋結構嚴重受損，門樑下陷以致上訴人之門無法使用、牆壁龜裂、樑與牆交界處有
  斷層現象，且有漏水情形。經原審於九十二年六月十九日會同臺灣省建築師公會新
  竹縣市辦事處人員共同勘驗時，公會人員已表示打井機具對建物應有某種程度影響
  。為此，求為命被上訴人賠償其所受損失三十萬元及自起訴狀繕本送達之翌日起至
  清償日止，按年息百分之五計算之遲延利息。
、證據：除原審提出者外，補提房屋建築使用執照影本一份及照片十張為證。
乙、被上訴人方面：
壹、聲明：上訴駁回。
貳、陳述：除與原判決記載相同者，茲引用之外，補稱：
一被上訴人房屋及坐落之系爭土地應有部分九十分之一之所有權，係合法繼承取得，
  其中系爭土地應有部分亦係被上訴人之父向訴外人盧桂鑑所購得，依法不需經上訴
  人或其他共有人同意盧桂鑑即可自行處分。
二被上訴人之父向與訴外人盧桂鑑購得被上訴人房屋時，系爭共同壁即已存在，雙方
  從未有需支付地租方得使用或約定不得使用之情事，而附圖所示遮雨棚之鋼樑也未
  超過共同壁之一半。況被上訴人已將鋼樑部分之螺絲卸下，現已無依附於上訴人所
  指之樑柱上，而於前後改以立於地上柱子之支撐。
三上訴人房屋有牆壁龜裂及漏水之情形，係發生於被上訴人鑿井前，且被上訴人擁有
  之系爭房屋相較於上訴人之房屋距離該井更近，猶未因鑿井有何影響，足見上訴人
  房屋之毀損係自然現象。況上訴人房屋門樑下陷為鑿井前即存在，大門無法使用乃
  是材質熱脹冷縮所造成，嚴重時上訴人甚且曾向鄰居借用木杆支撐，並非被上訴人
  鑿井所致。此外，兩造鄰居多有在自家門前鑿井者，均未見有何負面影響，則上訴
  人主張因被上訴人鑿井致房屋受損，並非事實。
、證據：除原審提出者外，補提他項權利證明書、土地所有權狀、不動產買賣契約
    書及切結書各一紙，及照片二張為證。
丙、本院依職權勘驗現場。
    理　　由
一本件上訴人主張：系爭土地乃上訴人與其他共有人所共有，上訴人之弟即訴外人盧
  桂鑑未經其他共有人同意，擅自將所有之應有部分九十分之一出售予訴外人古清枝
  ，古清枝去世後再由被上訴人繼承取得，被上訴人既自認購買時未知會其他共有人
  ，則上訴人得依法聲請塗銷上開所有權應有部分之登記。又上訴人於六十八年間在
  系爭土地上建有房屋一棟，門牌號碼為新竹縣新埔鎮照門里一七號，訴外人盧桂鑑
  係七十年在其旁興建門牌為新竹縣新埔鎮照門里八鄰二０之四號房屋，興建時訴外
  人盧桂鑑之牆壁、樑柱均使用上訴人房屋之樑柱，後訴外人盧桂鑑將該屋出售予訴
  外人古清枝，惟未經上訴人同意即將使用上訴人房屋之樑柱部分一併出售，上訴人
  既不同意被上訴人繼續使用樑柱，則被上訴人即屬無權使用，爰求為命被上訴人拆
  除附圖虛線所示遮雨棚及鋼樑之判決。另被上訴人於九十一年十一月十七日於被上
  訴人房屋前鑿井，並將機器靠置上訴人房屋牆壁，因鑿井之重擊使上訴人房屋結構
  嚴重受損，造成門樑下陷大門無法使用、牆壁龜裂、樑與牆交界處有斷層現象，且
  有漏水情形，為此，求為命被上訴人賠償所受損害三十萬元及自起訴狀繕本送達之
  翌日起至清償日止，按年息百分之五計算之遲延利息云云。
二被上訴人則以：系爭土地應有部分及被上訴人房屋係其父古清枝於七十八年七月二
  十六日向上訴人之弟盧桂鑑購買，嗣由被上訴人繼承取得，依法盧桂鑑本可自行處
  分其應有部分，不需經上訴人或其他共有人同意，上訴人並無請求塗銷所有權登記
  之權限。又被上訴人房屋自古清枝購得後從未加蓋，僅在兩造房屋相鄰之共同壁屬
  於被上訴人之部分搭蓋遮雨棚，迄古清枝於八十六年一月十三日死亡前從未不得使
  用或需支付租金方得使用之約定，且共同壁之使用約定為上訴人與盧桂鑑之事，古
  清枝於買受時既已有該牆壁之存在，則被上訴人自得使用之，況被上訴人已將遮雨
  棚鋼樑之螺絲卸下，現已無依附於上訴人所指之樑柱上。另被上訴人係因上訴人不
  同意被上訴人使用水井，始於九十一年十一月間另行鑿井，鑿井位置在被上訴人房
  屋前院，離上訴人房屋較遠，且其他周邊住戶未曾因被上訴人鑿井受有影響；實則
  上訴人房屋已興建數十年，產生龜裂為自然現象，且於鑿井前上訴人房屋大門即已
  下陷，上訴人甚至以木棍支撐，足見上訴人房屋非因被上訴人鑿井始損壞等語，資
  為抗辯。
三被上訴人所有門牌號碼新竹縣新埔鎮照門里八鄰二０之四房屋係訴外人盧桂鑑於七
  十年間所建，因共用牆壁而仳鄰於六十八年由上訴人所建之門牌號碼為新竹縣新埔
  鎮照門里一七號房屋；被上訴人房屋連同所座落之系爭土地應有部分九十分之一，
  原由被上訴人之父古清枝於七十八年七月二十六日向盧桂鑑所購得，後因古清枝去
  世而由被上訴人繼承取得之情，有不動產買賣契約書、切結書、遺產稅免稅証明書
  、遺產分割協議書、土地登記謄本、使用執照附卷可稽，且為兩造所不爭執，自堪
  信為真實。
四本件爭點及本院判斷：
(一)被上訴人是否應塗銷系爭土地應有部分所有權登記？
  按各共有人，得自由處分其應有部分，民法第八百十九條第一項定有明文。本件上
  訴人主張被上訴人應塗銷系爭土地應有部分九十分之一之所有權登記，無非係以訴
  外人盧桂鑑出售上開應有部分時未經其他共有人同意云云。惟依前開法條之規定，
  共有人本有自由處分其應有部分之權利，毋庸得其他共有人同意，則上訴人前開主
  張已屬無據。次按共有人出賣其應有部分時，依土地法第三十四條之一第四項規定
  ，他共有人固得以同一價格優先承購，惟此僅有債權效力，非如承租土地建築房屋
  之人，對於出租人出賣其土地時之優先購買權，具有相對的物權之效力；另土地法
  第三十四條之一第四項僅規定共有人出賣共有土地或建築改良物之應有部分時，他
  共有人得以同一價格共同或單獨先承購，並未如同法第一百零四條第二項後段設有
  出賣人未通知優先購買權人而與第三人訂立買賣契約者，其契約不得對抗優先購買
  權人之明文。故該條項規定之優先承購權係指他共有人於共有人出賣共有土地或建
  築改良物時，對於該共有人有請求以同樣條件訂立買賣契約之權而言，倘共有人違
  反法律規定將應有部分賣與他人已依法取得所有權時，他共有人不得主張該買賣為
  無效而塗銷其依法所為之登記。（最高法院著有六十五年台上字第八五三號、六十
  六年台上字第一五三０號、六十八年台上字第三一四一號判例參照）。系爭土地共
  有人盧桂鑑出售其應有部分時，其他共有人固有以同一條件優先承購之權，惟揆諸
  上開法條及說明，此優先承購權僅具有債權效力，被上訴人之父古清枝既已依法取
  得前開應有部分之所有權，被上訴人並已依繼承之規定登記成為共有人，則縱盧桂
  鑑出售時未通知其他共有人，上訴人仍不得主張塗銷被上訴人前開登記。從而上訴
  人請求塗銷系爭土地被上訴人應有部分九十分之一之所有權登記乙節，於法不合，
  應予駁回。
(二)兩造房屋間之牆壁被上訴人是否有權繼續使用？上訴人請求被上訴人拆除附圖所示
  虛線部分附於門牌號碼新竹縣新埔鎮照門里八鄰一七號建物上之遮雨棚及鋼樑有無
  理由？
1.查兩造所有房屋共用一面牆壁，被上訴人所有房屋屋前有以鋼樑搭建遮雨棚之事實
  ，業經本院到場勘驗明確，有勘驗筆錄一份附卷，並經原審囑託竹北地政事務所測
  繪有複丈成果圖一紙在卷為憑。上訴人固主張不同意被上訴人繼續使用該共用牆壁
  上樑柱等語，惟上訴人既於訴外人盧桂鑑興建房屋時同意其使用上訴人房屋之牆壁
  及樑柱做為與上訴人所有房屋間之共用牆壁，則雙方就該牆壁及樑柱之使用自成立
  使用借貸契約；且此一使用借貸契約形式上雖僅具有債權之性質，惟衡諸牆壁及樑
  柱為建物之主要結構，建物不能脫離牆壁及樑柱而存在，以及建物具有單獨之所有
  權得自由轉讓，使用年限較一般動產更長等社會一般之通念，併審酌雙方契約之目
  的、內容，堪認上訴人與盧桂鑑成立該共用牆壁使用協議當時之真意，應有預期該
  協議所為牆壁使用之約定，對於嗣後受讓雙方房屋而取得所有權之第三人仍繼續存
  在，並不隨同於相鄰房屋所有權人之更易使其效力發生影響，是該協議之效力，應
  具有物權化之性質，兩造間仍受拘束。故上訴人主張僅同意盧桂鑑使用而不同意被
  上訴人使用云云，並求為命上訴人拆除附圖所示虛線部分之遮雨棚及鋼樑，並非可
  取。
2.按借貸未定期限者，借用人應於依借貸之目的使用完畢時返還借用物，為民法第四
  百七十條第一項前段所明訂。上訴人與其弟盧桂鑑就兩造房屋共用之牆壁成立之使
  用借貸契約並未定有期限，依前開法條，上訴人自應於使用借貸目的完成時始得請
  求返還。次按土地及其上建物之相鄰，其權利之行使，彼此互有影響，若土地及建
  物所有人皆得主張自由使用、處分其所有物，並排除他人之干涉，勢必造成衝突，
  故須在一定範圍內加以規範，調和雙方利益，以保障土地及其上建物充分利用，維
  護社會秩序及增進國民經濟。查系爭使用借貸契約效力既係附隨於二相鄰建物之存
  在而存續，參酌該共同牆壁為被上訴人房屋結構之重要部分，倘令被上訴人拆除依
  附部分勢將嚴重影響建物之結構、安全性及經濟價值，審酌經濟效益、成本及社會
  秩序，自應解為上訴人需俟被上訴人所有之房屋已毀棄或喪失不動產之性質時，始
  可認為使用目的已完成而得請求返還該共用牆壁。故被上訴人使用該共同牆壁並非
  無權占有，亦無返還義務，上訴人請求被上訴人拆除系爭鋼架、遮雨棚，非有理由
  。況被上訴人業已拆除遮雨棚鋼架鎖附於共用牆壁橫樑上之螺絲而改以鐵架支撐於
  地面之情，業據被上訴人提出照片三張附卷為證，且為上訴人所不爭執，則系爭鋼
  架、遮雨棚既已未依附使用共同牆壁，上訴人仍請求被上訴人拆除，更無由准許。
  上訴人雖仍堅稱被上訴人有拆除義務，然系爭遮雨棚及鋼樑並未踰越共同壁之中心
  而僅位於被上訴人屋前之情，迭經本院及原審勘驗明確，則對於上訴人房屋之使用
  並未構成任何妨礙。從而，上訴人認被上訴人無權占用而請求拆除遮雨棚及鋼樑，
  於法無據，亦應駁回。
(三)上訴人得否請求被上訴人賠償三十萬元之損害？
  上訴人另主張因被上訴人鑿井造成其門柱下陷，牆壁龜裂、漏水，請求被上訴人賠
  償其所受損害三十萬元，並提出估價單一紙附卷為憑（見原審卷第六二頁），被上
  訴人則否認因其鑿井造成上訴人房屋受損。查上訴人房屋大門之木門左上側與水泥
  橫樑間有細縫存在，經試開左側木門有三片無法移動；另房屋左後屋角之柱有裂痕
  ，二樓鄰路之左側屋角亦有水泥掉落之痕跡等情，業經本院到場勘驗明確，製有勘
  驗筆錄一份及照片十張附卷為憑。惟原審曾命上訴人繳納鑑定費用以鑑定房屋受損
  原因，因上訴人未繳交致未能鑑定，又原審勘驗期日到場之臺灣省建築師公會新竹
  縣市辦事處人員許洋忠雖陳稱：打井機具對建物應有某種影響等語（見原審卷第八
  一頁九十二年六月十九日勘驗筆錄），惟被上訴人鑿井機具對於上訴人房屋之影響
  程度為何則仍有未明，自不能僅憑上訴人房屋有毀損之情形即遽認係因被上訴人鑿
  井所致。又證人乙○○結證稱：附近住戶因無自來水所以都會自行鑿井，有人鑿在
  家門口，也有人鑿在住宅附近，伊並未曾聞見附近鄰居之房屋因被上訴人打井而毀
  損；伊大概於三、四年前曾到上訴人家查看房屋大門打不開的情形，並且幫忙排除
  ，當時被上訴人尚未鑿井，就伊所知上訴人的門打不開是很久以前就有，伊並未看
  到上訴人門樑有下陷的現象等語，以證人乙○○為兩造鄰居，且就本件兩造爭執並
  無特殊之利害關係，證人所為前開證言自堪採信，故上訴人大門發生無法開啟之情
  形早於被上訴人打井之九十一年十一月十七日乙節，至堪認定。另參酌上訴人房屋
  大門之木門左上側與水泥橫樑間有細縫存在之情，雖得認定上訴人房屋木門確有下
  沈現象，但門上之樑柱下陷既無下陷情形，自無由認上訴人所指因鑿井造成屋樑下
  陷大門無法使用云云為可採。況被上訴人房屋係位於上訴人房屋之右側，其鑿井之
  位置更位於自家屋前之右側等情，為本院勘驗無誤，並有照片一張附於原審卷內可
  考，則果鑿井確會對於建物造成損害，則較接近鑿井位置且屋齡與上訴人房屋屋齡
  相近之被上訴人房屋理應同受損害，惟經本院勘驗被上訴人房屋左右二側樑柱並無
  破裂情形（見本院九十三年五月七日勘驗筆錄），是上訴人主張因鑿井機器椅附牆
  壁重擊導致其房屋毀損，殊嫌無據。至上訴人雖另稱其對面鄰居亦因鑿井而需更換
  木門云云，然經本院訊問住居於兩造住宅對面之證人古清水證稱：伊自家門口亦有
  鑿井，鑿井方式與被上訴人相同，但並未發現房屋有受損情形，伊有更換房屋大門
  ，但更換原因是因為門已老舊等語，則上訴人此部分所陳亦無可取。此外，上訴人
  即未能提出證據資料供本院審認其房屋毀損與被上訴人鑿井之行為間有相當之因果
  關係存在。從而，上訴人請求被上訴人賠償所受損害三十萬元及法定遲延利息，實
  乏依據，不應准許。
五綜上所述，上訴人就訴外人盧桂鑑出售之系爭土地應有部分九十分之一之優先承購
  權僅具有債權效力，被上訴人之父古清枝既已依法取得前開應有部分之所有權並由
  被上訴人所繼承，縱盧桂鑑出售時未通知其他共有人上訴人，仍不得主張塗銷系爭
  土地應有部分之所有權登記。又被上訴人依使用借貸契約，有權繼續使用兩造房屋
  間之共用牆壁，且上訴人業已拆除遮雨棚鋼架鎖附於共用牆壁橫樑上之螺絲，已未
  依附於共同牆壁，對於上訴人房屋之使用亦未構成妨礙，則上訴人請求被上訴人拆
  除附圖所示虛線部分附於門牌號碼新竹縣新埔鎮照門里八鄰一七號建物上之遮雨棚
  及鋼樑即無理由。另本件不足認定被上訴人之鑿井行為造成上訴人房屋門柱下陷、
  牆壁龜裂及漏水等損害，上訴人請求被上訴人賠償三十萬元亦屬無據。從而，本件
  上訴人求為命被上訴人將系爭土地應有部分九十分之一之所有權塗銷，將附圖所示
  虛線部分附於上訴人房屋之遮雨棚及鋼樑拆除，併給付上訴人三十萬元及法定遲延
  利息，為無理由，不應准許。原審為上訴人敗訴之判決，並無不合。上訴意旨指摘
  原判決不當，求予廢棄改判，為無理由，應予駁回。
六據上論結，本件上訴為無理由，依民事訴訟法第四百三十六條之一第三項、第四百
  四十九條第一項、第七十八條，判決如主文。
中　　　華　　　民　　　國　　九十三　　年　　　六　　　月　　  三十　　日
                                  臺灣新竹地方法院民事第一庭
~B審判長法官  蔡孟芳
~B　　　法官　王佳惠
~B　　　法官　鄭子俊
右為正本係照原本作成。
不得上訴。
~B法院書記官　林美足
中　　　華　　　民　　　國　　九十三　　年　　　六　　　月　　  三十　　日
